臺灣嘉義地方法院刑事判決　　　　　　　95年度交訴字第59號
公　訴　人　臺灣嘉義地方法院檢察署檢察官
被　　　告　甲○○
選任辯護人　盧世欽律師
上列被告因過失致死案件，經檢察官提起公訴（95年度偵續字第
15號），本院判決如下︰
    主  文
甲○○無罪。
    理  由
一、公訴意旨略以：被告甲○○原係柏安交通企業股份有限公司
    （下稱柏安公司）之司機，為從事駕駛業務之人。其於民國
    （以下同）九十二年十二月二十九日上午七時四十分許，駕
    駛柏安公司所有之車牌號碼XQ-410號營業用曳引車，後方附
    掛車牌號碼V3-16號拖車，沿嘉義市○○路由南往北方向行
    駛，行經嘉義市○區○○路一一四六號前，原應注意汽車在
    設有慢車道之雙向二車道，均應在遵行車道內行駛，且應注
    意兩車併行之間隔，及駕駛人駕駛汽車，應遵守道路交通標
    線之指示，而機車優先車道標線，用以指示機器腳踏車優先
    行駛之車道，其他車種除起步、準備停車、臨時停車或轉向
    外，不得橫跨或占用行駛，且當時天候為晴，日間自然光線
    ，視距良好，路面乾燥無缺陷，亦無障礙物，並無不能注意
    之情形，竟疏未注意及此，貿然跨越快車道與機車優先道行
    駛。適同一時、地，有被害人劉有義騎乘車牌號碼MBR-488
    號重型機車，行駛於被告所駕駛前揭營業用聯結車右側之機
    車優先道內，而在兩車併行之際，由於被告之上開過失，致
    其所駕駛聯結車之右前輪擦撞及被害人劉有義之機車，造成
    被害人劉有義因而失去平衡而人車倒地滑行，被害人劉有義
    之頭部旋遭被告所駕駛聯結車之右前輪輾過，導致左頂骨部
    粉碎性骨折併腦組織溢出而當場死亡，因認被告涉犯刑法第
    二百七十六條第二項之業務過失致人於死罪嫌云云。
二、按犯罪事實應依證據認定之，無證據不得認定犯罪事實；又
    不能證明被告犯罪者，應諭知無罪之判決，刑事訴訟法第一
    百五十四條第二項、第三百零一條第一項分別定有明文。次
    按：認定不利於被告之事實，須依積極證據，苟積極證據不
    足為不利於被告事實之認定時，即應為有利於被告之認定，
    更不必有何有利之證據（最高法院三十年上字第八一六號判
    例參照）；事實之認定，應憑證據，如未能發現相當證據，
    或證據不足以證明，自不能以推測或擬制之方法，以為裁判
    基礎（最高法院四十年台上字第八六號判例參照）。末按所
    謂信賴原則，指行為人在社會生活中，於從事某種具有危險
　　性之特定行為時，如無特別情事，在可信賴被害者或其他第
  　三人亦會相互配合，謹慎採取適當行動，以避免發生危險之
    適當場合，倘因被害者或其他第三人之不適當行動，而發生
    事故造成損害之結果時，該行為人不負過失責任。依此一原
　　則，汽車駕駛人應可信賴參與交通行為之對方，亦將同時為
  　必要之注意，相互為遵守交通秩序之適當行為，而無考慮對
    方將會有違反交通規則之不當行為之義務。故汽車駕駛人如
    已遵守交通規則且為必要之注意，縱有死傷結果之發生，其
    行為仍難認有過失可言（最高法院八十八年台上字第一八五
    二號判決參照）。
三、公訴意旨以被告涉有上開過失致死罪名，無非係以被告在警
    、偵訊中之陳述，告訴人丙○○之指訴，證人乙○○、戊○○之證言，卷附之道路交通事故現場圖及道路交通事故調查
　　報告表(一)、(二)各一份、事故現場照片四十二張、嘉義市警察
　　局刑警隊支援偵辦案件勘察紀錄一份及勘察照片三十四張、
　　法務部法醫研究所（92）法醫所醫鑑字第一八三五號複驗鑑
　　定書、勘驗筆錄、相驗屍體證明書及驗斷書各一份及相驗相
  　片四張、臺灣省嘉雲區車輛行車事故鑑定委員會九十五年七
    月六日嘉雲鑑九五０三四四字第０九五五八０二五四二號函
    一份等為據。訊據被告甲○○固坦承係柏安公司之司機，於
    上揭時、地駕駛營業曳引車，與被害人劉有義騎乘之機車發
    生事故，致被害人劉有義頭部遭曳引車輪輾壓，因左頂骨粉
    碎性骨折併腦組織溢出而當場死亡等情，惟堅決否認有何過
    失致死犯行，辯稱：伊駕駛營業曳引車在遵行車道行駛，並
    未跨越機車優先道行駛，且未與被害人劉有義騎乘之機車發
    生碰撞等語。
四、證據能力部分：
    (一)本案公訴人、被告及選任辯護人盧世欽律師，於言詞辯論
      前對於卷內公訴人所提證據清單之證物中傳聞證據之證據
      能力均表示不爭執。因被告及公訴人於本院審理時就各該
      傳聞證據，分別進行詰問及辯論，該等證據又無顯不可信
      之情況，本院審酌採納該等傳聞證據，無礙被告與辯護人
      等於程序上之彈劾詰問權利，認上開傳聞證據均合於刑事
      訴訟法第一百五十九條之一、二、之四、之五等規定，因
      而具備證據能力。
    (二)依刑事訴訟法第一百九十八條、第二百零八條之規定，所
    　謂鑑定乃指於刑事訴訟程序中為取得證據資料而由檢察官
    　或法官指定具有特別知識經驗之鑑定人、學校、機關或團
    　體，就特定之事物，以其專業知識加以分析、實驗而作判
    　斷，以為偵查或審判之參考。故而，不論鑑定人或鑑定機
    　關、學校、團體，均應由檢察官或法官視具體個案之需要
  　　而為選任，始符合刑事訴訟法第一百九十八條、第二百零
    　八條之規範本旨，否則所為鑑定，仍屬於傳聞證據。卷附
      臺灣省車輛行車事故覆議鑑定委員會九十五年十二月十三
      日府覆議字第０九五０一０一０五六號函（本院卷第一一
      九頁）、國立交通大學九十六年三月二十八日交大管運字
      第０九六０００四五五六號函及行車事故鑑定意見書各一
      份（本院卷第一二三至一二六頁），係本院於審理中囑託
      各該機關所為之鑑定，由鑑定機關依刑事訴訟法第二百零
      六條所出具之書面鑑定報告，非屬傳聞證據，自有證據能
      力。
    (三)按傳聞法則乃對於被告以外之人於審判外之言詞或書面陳
      述而為之規範。證人即嘉義市警察局交通隊警員丁○○於
      本院審理作證時提出之本件交通事故現場相片四十二張（
      本院卷第九十至一二一頁），為本件車禍事故發生時，前
      往處理之交通隊警員以科學、機械之儀器，對於當時車禍
      現場狀況所為忠實且正確之記錄，性質上並非供述證據，
      應無刑事訴訟法第一百五十九條第一項規定之適用，而有
      證據能力（檢察官、被告及選任辯護人對於上開相片之證
      據能力亦未爭執，併予敘明）。
五、實體部分：
　　(一)被告對其於上揭時、地駕駛柏安公司之營業曳引車（半聯
　　　結車）與被害人劉有義發生車禍，致被害人劉有義死亡之
　　　事實均供承不諱，並經嘉義市警察局交通隊警員據報後前
  　　往現場處理，製有道路交通事故調查表(一)、(二)各乙紙可憑
    　，而被害人劉有義確因本件車禍致死亡，復經臺灣嘉義地
      方法院檢察署檢察官督同檢驗員、法醫師相驗屬實，有複
      驗鑑定書、勘驗筆錄、相驗屍體證明書、驗斷書各一份及
      相驗照片四張可證。從而，被害人劉有義因本件車禍死亡
      之事實，應可認定。
    (二)證人戊○○於警訊時證稱：「．．．我駕駛自小客RK-163
      6號，沿文化路快車道由南向北行駛，我跟在XQ-410號貨
      櫃曳引車後方，同車道同方向行駛，．．．PZ3-007在XQ-
      410曳引車右側行駛，PZ3-007重機車右側還有一部MBR-48
      8重機車同方向同機車道行駛。我有看到MBR-488重機車稍
      微往右晃一下立即整個人車又往左方內側快車道方向摔倒
      ，MBR-488騎士即遭XQ-410貨櫃曳引車右側輪子輾壓」等
      語（見相驗卷第七頁），復於本院審理時結證稱：「機車
      有稍微往右偏一點點後就向左倒」、「（油罐車）從頭到
      尾都在快車道內」、「我一看到死者機車時，他就先往右
      晃，再往左倒」、「死者機車往右晃，之前的情形我就沒
      看到」等語（見本院卷第三十六至三十八頁），證人戊○○於上開事故發生前，駕車行駛在被告駕駛之曳引車後，
      對於被害人劉有義機車往右晃之前之情形，雖未目擊，惟
      對於被告駕駛之曳引車係始終在快車道行駛，並未跨越機
      車優先道行駛，係被害人劉有義騎乘之機車，於行駛中先
      向右晃再往左倒向快車道，頭部遭被告駕駛之曳引車右後
      輪（拖車右前輪）輾壓一情，則始終證述一致，證人戊○○與被告素不相識，毫無親誼，僅因偶然駕車緊跟被告車
      後而得以目擊車禍發生經過，所為證言復無矛盾或有違經
      驗法則之處，自堪採信。
    (三)證人乙○○於警詢中證稱：「當時我騎機車PZ3-007號，
      ．．．左邊是一輛曳引貨櫃車，而右邊是一輛機車，全部
      同方向行駛，感覺機車騎士靠我機車右側太近而即加速行
      駛，約二至三秒即聽到車後碰一聲，我立即往左照後鏡察
      看，看見機車往左側捽倒，騎士身體飛進貨櫃車右側車底
      ，當場死亡。」等語（見相驗卷第九頁），於偵查中復證
      稱：「我發現右邊死者的機車一直往我這邊靠．．．」等
      語（見相驗卷第四十三頁），嗣於本院審理時亦結證稱：
      死者有左右閃車的現象等語（見本院卷第四十三頁），證
      人乙○○係案發時騎乘機車在被害人旁邊之人，對於被害
      人劉有義當時行車情形係最為清楚之人，依其所述，在被
      告駕駛之曳引車與被害人騎乘之機車間，尚有證人乙○○
      騎乘之PZ3-007號機車在二車之間行駛，此部分之供述核
      與證人戊○○於警詢證述之情節相符，被告駕駛之曳引車
      與被害人騎乘之機車間，既非緊鄰併行，則公訴人指稱：
      被告駕駛曳引車未與被害人劉有義騎乘之機車保持安全間
      隔乙情，即非有據。
    (四)本件車禍肇事地點位於嘉義市○○路一一四六號前北向車
      道，文化路中央以分向限制線（雙黃線）劃分，北向車道
      有一快車道與機車優先道，寬度三．一公尺與二．二公尺
      ，並有寬度三．三公尺之路肩。機車優先道上有被害人機
      車之煞車痕長二．四公尺往右（東）偏，兩端（即煞車起
      點與終點）距離快車道線為一．五、一．七公尺；其下游
      五．四公尺處始有刮地痕長八．一公尺，約與車道平行，
      兩端（刮地痕起點與終點）距離快車道線為一．０、０．
      九公尺，在下游０．五公尺處另一刮地痕長四．三公尺，
      呈大角度往右（東）偏斜至重機車Ｃ（即被害人劉有義駕
      駛之MBR-488號機車）倒地處等情，有道路交通事故現場
      圖一紙在卷可憑（見相驗卷第三十七頁），由此可見：
      1.被害人劉有義騎乘機車之煞車痕起點距快車道一．五公
        尺，終點則距快車道一．七公尺，煞車痕呈現往右（東
        ），足證證人戊○○、乙○○證稱被害人先往右晃乙情
        ，核與現場跡證相符。
      2.被害人劉有義騎乘機車之第一次刮地痕起點距快車道一
        ．０公尺，終點距快車道０．九公尺，兩端距快車道之
        離均較煞車痕距快車道距離為近，足見被害人劉有義騎
        乘之機車於向右晃後，有再向左（西）行駛並倒地造成
        刮痕，益證證人戊○○證稱被害人劉有義騎乘之機車先
        向右晃再向左倒乙情，亦核與事實相符。
      3.在第一次刮地痕下游０．五公尺處另有一刮地痕長四．
        三公尺，呈大角度往右（東）偏斜至重機車Ｃ（即被害
        人劉有義駕駛之MBR-488號機車）倒地處，足見被害人
        騎乘之機車原係失控倒地向左（西）即快車道滑行，第
        一次刮地痕終點處，遭受巨大外力阻擋擠壓，機車滑行
        停止並向右（東）反彈滑行而停於Ｃ機車處。參酌被告
        駕駛之曳引車右前輪有明顯碰撞之摩擦痕跡等情觀之，
        有相片二張及嘉義市警察局刑警隊支援偵辦案件勘察紀
        錄一紙可稽（見相驗卷第四十六、四十九頁照片十及反
        面照片十一），足見被害人騎乘之機車因倒地向左即快
        車道滑行至第一次刮地痕終點，碰觸到曳引車右前輪後
        停止滑行，再受曳引車重力加速度作用力而向外（右）
        反彈，再滑行至Ｃ車處而停止至明。
      4.被害人劉有義騎乘機車之煞車痕起點距快車道一．五公
        尺，終點則距快車道一．七公尺；又第一次刮地痕起點
        距快車道一．０公尺，終點距快車道０．九公尺，均超
        過兩車併行時應保持０．五公尺以上之安全間隔，足見
        被害人劉有義騎乘機車煞車及在第一次刮地痕處倒地時
        ，尚不能與在快車道行駛之曳引車發生碰撞，被害人劉
        有義騎乘機車失控向左（西）倒地，應非被告駕駛之曳
        引車碰撞所造成，灼然甚明。
    (五)依上開道路交通事故現場圖之記載：機車Ｃ騎士（即被害
      人劉有義）頭部距離快車道線０．四公尺，身體斜向東北
      倒臥於第二段刮痕與快車道線之間，半聯結車（被告駕駛
      之XQ-410號營業曳引車）停止於機車Ｃ下游十六．三公尺
      之快車道，前後車身距快車道與機車優先道分隔線０．六
      及０．五公尺，機車左後視鏡與安全帽面罩碎片散落於快
      車道靠右邊等情。由上開現場圖之記載，車禍發生後，被
      害人劉有義頭部雖距離快車道線有０．四公尺之遠，惟尚
      不能據此推定被害人劉有義係在機車優先道遭被告駕駛之
      半聯結車輾壓，仍應參酌其他證據仔細推敲，詳細究明而
      認定之：
      1.證人即現場處理之嘉義市警察局交通隊警員丁○○於本
        院審理時結證稱：「（問：死者頭部在那個地方輾壓，
        可不可以從現場看出來？）相片顯示靠近快車道與機車
        道分隔線那邊有白色的東西。（問：白色東西是什麼？
        ）應該是安全帽被輾壓後，白色的漆附著在地上。（問
        ：安全帽顏色？）白色的安全帽，旁邊有紅色條紋。（
        問：死者安全帽是否還戴在頭上？）有。（問：安全帽
        有無破裂？）有。（問：現場有無安全帽碎片？）白線
        上有全罩式安全帽前面的塑膠部分。（問：白色留下刮
        漆與快車道與機車道的分隔線的距離？）大約五十公分
        」等語，由證人丁○○上開證言足證：在快車道上距離
        快車道與機車優先道分隔線約五十公分處，留有被害人
        劉有義頭戴之安全帽被輾壓後遺留下之刮漆；再參以證
        人丁○○提出之照片二張（見本院卷第一一一頁）觀之
        ，被害人劉有義車禍發生後，頭戴白色安全帽，頭朝快
        車道，斜向俯臥在機車優先道，腦漿溢出，血液流出地
        面，在快車道靠近快車道與機車優先道分隔線約五十公
        分處，留有白色刮漆一片及數片安全帽前沿玻璃碎片，
        足見證人丁○○之證言核與現場遺留之跡證相符，應可
        採信。
      2.被害人劉有義經檢察官督同法醫師、檢驗員複驗後，身
        上除頭部左頂骨、左肱骨骨折併腦組織溢出外，僅多處
        擦瘀傷，並無其他處骨折（尤以並無頸椎斷裂骨折或胸
        肋骨骨折）等情，有法務部法醫研究所法醫複驗鑑定書
        一紙可憑（見相驗卷第七十三至七十八頁），足見被害
        人劉有義確僅頭部左頂骨、左肱骨處遭被告駕駛之半聯
        結車輾壓，要無疑義；再被害人劉有義頭戴之白色安全
        帽，僅前沿玻璃碎裂，其他主體部分並未被壓碎，仍戴
        在被害人劉有義頭上等情，亦有上開相片二張可稽，足
        見係被害人劉有義頭頂遭被告駕駛之曳引車輪輾壓，因
        僅輾壓到被害人劉有義頭頂部，受力不均，再加上安全
        帽質地硬、表面光滑，無法完全受力，於局部遭受車輛
        重量擠壓，被害人劉有義身體因此作用力而向外（右）
        反彈至機車優先道始停止，應堪認定。
      3.被告駕駛之XQ-410號營業曳引車停止於機車Ｃ下游十六
        ．三公尺之快車道，前後車身距快車道與機車優先道分
        隔線０．六及０．五公尺，係停止在快車道內，而依現
        場圖之記載，並無若何被告駕駛營業曳引車跨越機車優
        先道行駛之煞車痕，再參以證人戊○○於本院審理結證
        稱：被告駕駛之貨櫃曳引車從頭到尾都在快車道內等語
        （見本院卷第三十七頁）觀之，被告於上揭時間駕駛半
        聯結車行經肇事路段，並無跨越或占用機車優先道行駛
        而輾壓被害人劉有義頭頂部之事實，至堪認定。
    (六)綜上所述，依公訴人所舉之證據，僅能證明被告駕駛營業
      曳引車，於上開時、地與被害人劉有義騎乘之機車發生車
      禍事故，致被害人劉有義死亡之事實，尚不能證明被告駕
      駛營業曳引車有跨越機車優先道行駛，及未注意兩車併行
      之間隔，而與被害人劉有義騎乘之機車發生碰撞，致被害
      人劉有義因而失控人車倒地滑行，遭曳引車輾壓頭頂部死
      亡之事實。本件車禍事故，實係被害人劉有義駕駛重機車
      ，在上開時、地，因故先向右行駛，於向左拉回時，機車
      失控向左倒地滑行，被害人劉有義身體往左前拋，頭部滑
      至曳引車前輪，在快車道頭部遭局部輾壓，安全帽前沿破
      裂，瞬間受力往外彈出至機車優先道，機車亦因觸及營業
      曳引車右前輪胎而反彈往外（東）滑行至停止處，從而，
      被告駕駛營業曳引車在遵行之快車道行駛，在可信賴被害
　　　者或其他第三人亦會相互配合，謹慎採取適當行動，以避
  　　免發生危險，故被告已遵守交通規則且為必要之注意，因
    　被害人劉有義騎乘機車失控倒地滑行至其行駛之快車道，
      ，被害人劉有義身體前往左前拋至營業曳引車輪下，被告
      在猝不及防之下，自無從閃避，以避免本件車禍事故之發
      生，縱因而有死傷結果之發生，其行為仍難認有過失可言
      。另本件車禍事故，經送往國立交通大學鑑定結果，認為
      ：甲○○駕駛半聯結車未跨線行駛，應無肇事因素等語，
      亦採相同見解，此有該大學九十六年三月二十八交大管運
      字第０九六０００四五五六號函及所附行車事故鑑定意見
      書在卷可憑（見本院卷第一二三至一二六頁）。至臺灣省
      嘉雲區車輛行車事故鑑定委員會鑑定參考意見認為：2.劉
      機車倒地時是在機車優先道內先與高曳引車右前輪接觸，
      而劉君頭部是在機車優先道內被跨快車道及機車優先道行
      駛之高車輾壓之可能性較高等語（見偵續卷第三十、三十
      一頁），因該鑑定意見未及審酌證人戊○○、丁○○上開
      供述，與證人丁○○提出在快車道留有被害人劉有義所戴
      安全帽遭局部輾壓之刮漆之上開照片等情，為本院所不採
      ，附予明。
    (七)另公訴人於本院九十六年五月二日審理期日聲請再將本件
      車禍事故送私立逢甲大學鑑定（見本院卷第一四三頁）等
      語，因本件事證已明確，且國立交通大學車輛行車事故鑑
      定研究中心，與國立成功大學、國立中央大學、私立逢甲
      大學車輛行車事故鑑定研究中心，同屬國內四所設有行車
      事故鑑定研究中心之學術機構，彼此位階相同，自無再送
      私立逢甲大學行車事故鑑定研究中心鑑定之必要，併予
      明。
六、基上所陳，依檢察官所提出之證據，尚不足以證明被告就本
    件車禍有何過失責任，復查無其他積極證據，足以證明被告
    有何公訴人所指之過失犯行，被告被訴業務過失致死罪嫌尚
    屬不能證明，衡諸首開法條及判例、判決要旨，自應依法諭
    知無罪之判決。
據上論斷，應依刑事訴訟法第三百零一條第一項，判決如主文。
本案經檢察官鄭葆琳到庭執行職務。
中　　華　　民　　國　　96　　年　　5 　　月　　16　　日
                  　　交通法庭　審判長法  官  許進國
                  　　　　　　　　　　法　官  曾宏揚
                  　　　　　　　　　　法　官  黃琴媛
上列正本證明與原本無異。
如不服本判決，應於判決送達後10日內向本院提出上訴狀（應附
繕本）。告訴人或被害人如對於本判決不服者，應具備理由請求
檢察官上訴，其上訴期間之計算係以檢察官收受判決正本之日期
為準。
中　　華　　民　　國　　96　　年　　5 　　月　　16　　日
                                      書記官  李銷勳
